臺灣宜蘭地方法院民事判決　　　　　　　 99年度訴字第334號
原　　　告　黃家宏
　　　　　　賴錦珠
共　　　同
訴訟代理人　陳倉富律師
被　　　告　鄧麗圓即吳美輝之.
訴訟代理人　錢裕國律師
上列當事人間塗銷抵押權設定登記事件，本院於100 年10月13日
言詞辯論終結，判決如下：
    主  文
原告之訴駁回。
訴訟費用新臺幣肆萬零陸佰元由原告負擔。
    事實及理由
壹、程序方面
一、按原告於判決確定前，得撤回訴之全部或一部。但被告已為
    本案之言詞辯論者，應得其同意，民事訴訟法第262條第1項
    定有明文。原告原起訴請求吳美輝應將坐落宜蘭縣冬山鄉○
    ○段570地號及571地號土地（下稱系爭土地），共同以羅東
    地政事務所登記日期民國83年4 月12日，收文字號：羅字第
    006873號，設定最高限額新台幣（下同）200 萬元之抵押權
    登記（下稱系爭抵押權登記）予以塗銷；鄭勇男應將系爭57
    0 地號土地，以羅東地政事務所登記日期86年4月3日，收文
    字號：羅字第006328號，設定最高限額200 萬元之抵押權登
    記予以塗銷。嗣於本院審理時，原告撤回對於鄭勇男之訴，
    鄭勇男就此表示沒有意見，於法並無未合，應予准許。
二、次按：訴訟繫屬中為訴訟標的之法律關係，雖移轉於第三人
    ，於訴訟無影響。但第三人如經兩造同意，得聲請代當事人
    承當訴訟。前項但書情形，僅他造不同意者，移轉之當事人
    或第三人得聲請法院裁定許第三人承當訴訟。民事訴訟法第
    254 條第1、2項分別定有明文。經查，吳美輝於訴訟程序進
    行中將系爭抵押權登記讓與被告，此有被告提出之系爭土地
    之土地登記謄本為證，被告並聲請承當訴訟，亦經兩造同意
    在案。
貳、實體方面
一、原告起訴主張：緣原告賴錦珠於83年間因積欠訴外人吳美輝
    計400萬元之債務，乃簽發400萬元面額之本票（下稱系爭債
    權）交付吳美輝，為擔保系爭債權，將系爭土地設定之第一
    順位最高限額200 萬元之抵押權，另以宜蘭縣三星鄉○里○
    段○○○段165之37、165之126 地號土地（下稱三星土地）
    亦設定之第1順位最高限額200萬元抵押權予吳美輝，分別擔
    保系爭債權共計400 萬元，嗣原告賴錦珠於90年11月20日將
    系爭570 地號土地以夫妻贈與為原因而移轉登記予原告黃家
    宏在案。系爭400 萬元債務原係存在於原告賴錦珠與訴外人
    即原抵押權人吳美輝之間，至於訴外人吳美輝對於原告黃家
    宏並無任何對人之債權存在。惟因訴外人鄭勇男之代償及原
    抵押權人吳美輝業將系爭債權讓與鄭勇男之故，鄭勇男並就
    系爭570地號土地另行取得第二順位最高限額200萬元之抵押
    權，且鄭勇男前以上述本票聲請拍賣抵押物之執行名義，向
    鈞院聲請強制執行三星土地，經鈞院92年度執字第6270號事
    件受理後拍賣受償1,283,644 元，另鄭勇男持上述本票聲請
    拍賣抵押物之執行名義，向鈞院聲請強制執行系爭570 地號
    土地，經鈞院96 年度執字第12536號事件受理後，由原告黃
    家宏提出200 萬元清償，均足認系爭抵押權登記所擔保之系
    爭債權業已清償或代償而消滅，只不過吳美輝並未塗銷系爭
    抵押權登記而已。鄭勇男嗣後再將其債權讓與被告即承當訴
    訟人，故被告係受讓鄭勇男之債權，非吳美輝之債權。是本
    件原抵押權人吳美輝縱將系爭抵押權辦理讓與登記予被告，
    被告亦無債權存在可資行使。況依台灣高等法院100 年度上
    字第160號確定判決，系爭抵押權登記所擔保最高限額200萬
    元部分已經清償而消滅，被告應該塗銷系爭抵押權登記。而
    本金71萬多的部分，應非系爭抵押權登記擔保的範圍，而係
    三星土地所擔保的範圍。關於違約金部分，違約金係本金債
    權所衍生的其他債權，非屬系爭抵押權登記擔保之本金債權
    範圍內。爰依據民法第767 條規定之物上請求權法律關係，
    請求被告將系爭抵押權登記予以塗銷等語。並聲明：被告應
    將原告所有之系爭土地上設定之系爭抵押權登記予以塗銷。
二、被告則以：原告賴錦珠前向訴外人吳美輝借款700 萬元，並
    提供系爭土地設定系爭抵押權登記，原告賴錦珠於84年10月
    間清償300萬元，並承諾於84年10月2日起6 個月內清償全部
    借款，並按抵押權設定契約及其他特約事項履行。其後訴外
    人吳美輝將系爭債權轉讓予訴外人鄭勇男，原告賴錦珠並再
    提供上開570地號土地設定第二順位最高限額抵押權200萬元
    予鄭勇男，約定違約金按日每萬元以20元計算。因原告賴錦
    珠未為清償，經訴外人鄭勇男聲請拍賣抵押物強制執行，獲
    償1,283,644 元，於抵充違約金後，尚有不足。嗣訴外人鄭
    勇男於98年4 月17日將系爭債權讓與被告，被告已將債權讓
    與之事實通知原告賴錦珠，惟原告賴錦珠仍未清償。依鈞院
    92年度執字第6270號執行事件之分配表所載，僅部分獲償1,
    283,644元後，不足款尚欠2,716,356元，若計算違約金迄今
    更不只上開數額，嗣鄭勇男於98年4 月17日將系爭債權，包
    括本金及其衍生之利息債權，並從屬權利等，均一併移轉予
    被告，被告並受讓訴外人吳美輝之系爭抵押權登記，故原告
    賴錦珠對被告尚有債務未清償，何有得以請求塗銷系爭抵押
    權登記之事由？況台灣高等法院100年度上字第160號確定判
    決並沒有細分400 萬債權分為二部分，有關原告賴錦珠欠的
    債權係整筆債權，原告賴錦珠所欠被告的本金債權是71萬元
    ，尚有其他違約金債權，亦已超過200 萬元，系爭抵押權登
    記擔保之債權既然未經全部清償完畢，則原告訴請塗銷系爭
    抵押權登記，顯無理由等語，資為抗辯，並聲明：請求駁回
    原告之訴。
三、兩造不爭執之事實：
(一)原告主張鄭勇男前以上述本票聲請拍賣抵押物之執行名義，
    向本院聲請強制執行三星土地，經本院92年度執字第6270號
    事件受理後拍賣受償1,283,644 元，另鄭勇男持上述本票聲
    請拍賣抵押物之執行名義，向本院聲請強制執行系爭570 地
    號土地，經本院96年度執字第12536 號事件受理後，由原告
    黃家宏提出200 萬元清償之事實，經本院調閱上開執行卷宗
    審核屬實，被告對此並無爭執，堪信屬實。
(二)被告主張吳美輝於99年11月5 日將系爭抵押權讓與登記予被
    告之事實，此有被告提出系爭土地之登記謄本為證，原告對
    此並未爭執，堪信屬實。
(三)原告賴錦珠與被告間之清償債務事件，前經台灣士林地方法
    院99年度訴字第143 號判決，原告賴錦珠與被告均不服而提
    起上訴，經台灣高等法院100年度上字第160號判決，並確定
    在案之事實，此有兩造提出之前述判決書影本及原告提出之
    確定證明書乙份附卷可參，兩造對此並無爭執，應屬真實。
四、得心證理由：
    原告主張系爭抵押權登記所擔保之系爭債權業已清償或代償
    而消滅，違約金部分，非屬系爭抵押權登記所擔保的範圍等
    語；被告則辯稱原告賴錦珠欠的系爭債權是整筆債權，並無
    區別系爭土地及三星土地分別擔保200 萬元之情形，原告尚
    欠被告之本金債權為71萬餘元，且仍有其他違約金債權未清
    償，亦已超過200 萬元，系爭抵押權登記擔保之債權並未全
    部清償等語。是本件之爭點即在於：系爭抵押權登記所擔保
    之債權是否已全部清償而消滅？
(一)修正之民法第881條之1至第881條之17之規定，除第881條之
    1第2項、第881條之4第2項、第881條之7 之規定外，於民法
    物權編修正施行前設定之最高限額抵押權，亦適用之。民法
    物權編施行法第17條定有明文。是本件亦有民法第881之2條
    規定之適用，合先敘明。
(二)按最高限額抵押權人就已確定之原債權，僅得於其約定之最
    高限額範圍內，行使其權利。前項債權之利息、遲延利息、
    違約金，與前項債權合計不逾最高限額範圍者，亦同。民法
    第881條之2定有明文。次按，民法第811條之2之立法理由謂
    ：於第2 項規定前項債權之利息、遲延利息或違約金，與前
    項債權合計不逾最高限額範圍者，始得行使抵押權。此項利
    息、遲延利息或違約金，不以前項債權已確定時所發生者為
    限。其於前項債權確定後始發生，但在最高限額範圍內者，
    亦包括在內，仍為抵押權效力所及。詳言之，於當事人依第
    881條之1第2 項規定限定一定法律關係後，凡由該法律關係
    所生債權，均為擔保債權之範圍。直接所生，或與約定之法
    律關係有相當關連之債權，或是該法律關係交易過程中，通
    常所生之債權，亦足當之。準此觀之，自約定之法律關係所
    生債權之利息、遲延利息與違約金，均屬最高限額抵押權擔
    保之債權範圍內，惟其均應受最高限額之限制。原告雖主張
    台灣高等法院100年度上字第160號確定判決如附表所示之違
    約金債權非屬系爭抵押權登記所擔保之範圍云云，然參照前
    述說明，系爭抵押權登記屬於最高限額抵押權，其所擔保之
    債權範圍亦包括違約金之債權，縱係於本金債權確定後始發
    生者，僅需於登記之200 萬元最高限額範圍內，仍為抵押權
    效力所及，是原告主張台灣高等法院100年度上字第160號確
    定判決如附表所示之違約金債權，並非系爭抵押權登記之擔
    保範圍云云，自屬無據。
(三)查原告賴錦珠有積欠吳美輝400 萬元之系爭債權，且系爭債
    權已由被告受讓取得在案，並已將債權讓與之事實通知原告
    賴錦珠，故被告得依據債權讓與及消費借貸之法律關係，請
    求原告賴錦珠清償積欠之款項乙節，業經台灣高等法院100
    年度上字第160 號確定判決認定在案，此有該案判決書乙份
    附卷可稽，而系爭債權業因先後清償1,283,644元及200萬元
    ，尚餘716,356 元之本金債權未清償，且被告對於原告賴錦
    珠仍有如附表所示之違約金債權存在之事實，亦經前開確定
    判決認定屬實。系爭抵押權登記既係擔保系爭債權之清償，
    其範圍包括本金債權及違約金債權在內，姑不論原告主張系
    爭抵押權登記所擔保之本金債權已經清償完畢是否為真實，
    單以附表編號1號所示，以本金400萬元計算部分本金即1,28
    3,644元及200萬元尚未清償以前，其違約金債權，已遠逾系
    爭抵押權登記所擔保之最高限額200 萬元之金額，即便以原
    告主張系爭抵押權登記僅擔保系爭債權之200 萬元部分而予
    以計算，其違約金債權，仍然超過系爭抵押權登記所擔保之
    最高限額200 萬元之金額。上開違約金債權既屬系爭抵押權
    登記擔保之效力範圍，則原告賴錦珠尚未清償該違約金債權
    以前，被告仍得在最高限額200 萬元之範圍內主張優先受償
    之權利，原告仍不得訴請塗銷系爭抵押權登記。
五、綜上所述，原告依據民法第767 條規定之物上請求權法律關
    係，訴請被告塗銷系爭抵押權登記，為無理由，應予駁回。
    本件訴訟費用，僅有第一審裁判費40,600元，應由敗訴之原
    告負擔。本件事證已臻明確，兩造其餘主張及攻擊防禦方法
    ，核與本件判決結果無影響者，爰不一一論述，併此敘明。
六、訴訟費用負擔之依據：民事訴訟法第78條、第85條第1 項前
    段。
中    華    民    國    100    年    10    月   21    日
                  臺灣宜蘭地方法院民事庭
                      法  官  林俊廷
正本係照原本作成。
如對本判決上訴，須於判決送達後20日內向本院提出上訴狀(須
附繕本)。如委任律師提起上訴者，應一併繳納上訴審裁判費。
中    華    民    國   100    年    10    月    21    日
                      書記官  許麗汝
台灣高等法院100年度上字第160號確定判決之附表：（幣別：新
臺幣）
┌──┬────────┬─────────┬────────┐
│編號│計算違約金之本金│違約金之起、迄期間│違約金計算比例  │
├──┼────────┼─────────┼────────┤
│  1 │400萬元         │85年4月3日起至93年│按年以本金之20% │
│    │                │7月26日止         │計算            │
├──┼────────┼─────────┼────────┤
│  2 │271萬6,356元    │93年7月27日起至99 │同上            │
│    │                │年9月1日止        │                │
├──┼────────┼─────────┼────────┤
│  3 │71萬6,356元     │自99年9月2日起至清│同上            │
│    │                │償日止            │                │
└──┴────────┴─────────┴────────┘